【裁判字號】    90,簡上,110
【裁判日期】    901004
【裁判案由】    確認本票債權不存在
【裁判全文】
臺灣彰化地方法院民事判決  九十年度簡上字第一一○號
    上  訴  人  中國石油股份有限公司
    法定代理人  丙○○
    訴訟代理人  江來盛律師
    被上訴人    天森有限公司
    法定代理人  乙○○
    訴訟代理人  甲○○
右當事人間請求確認本票債權不存在事件，上訴人對於中華民國九十年四月二十六日
本院員林簡易庭第一審判決（九十年度員簡字第一０二號）提起上訴，本院判決如左
：
    主      文
原判決廢棄。
被上訴人在第一審之訴駁回。
第一、二審訴訟費用由被上訴人負擔。
    事      實
甲、上訴人方面：
一、聲明：如主文所示。
二、陳述：除與第一審判決書記載相同者，茲予引用外，並補述略稱：
  (一)本件被上訴人因不服臺灣臺中地方法院九十年度票字第一六四四號本票裁定而提
    起本件確認本票債權不存在事件，而被上訴人所持之理由略以系爭本票係作為保
    證金之用，其並未積欠上訴人任何債務，故認上訴人自無權對系爭本票主張任何
    權利云云。
  (二)惟本件被上訴人其因違反雙方所訂之汽車加油站供貨聯盟契約第十條之終止事由
    其中之第(二)款違反本契約第一條第三款限向上訴人批購油品之規定，上訴人乃依
    約終止本件前揭契約並依約沒收履約保證金。上訴人乃依約以系爭本票向法院聲
    請強制執行。而被上訴人其已自承未經上訴人同意逕向台塑石化股份有限公司（
    以下簡稱台塑石化公司）購買油品，並經上訴人終止供油契約在案，上訴人因而
    依契約沒收履約保證金，係依約主張上訴人應有之權益，被上訴人謂其並無積欠
    上訴人任何債務（油款），被上訴人所辯與上訴人之沒收履約保證金根本風馬牛
    不相及，並無任何關連，自無法律上理由，上訴人依法自得沒收，要無任何疑義
    。
  (三)詎原審卻遽然判決上訴人敗訴，該判決十分令人突兀及不解，蓋本件被上訴人（
    即原告）開庭自始至終並無片語隻字提及上訴人前揭契約有何違背公平交易情事
    ，而有違反公平交易法之規定。按民事訴訟法係採當事人進行主義，當事人應對
    於其有利之事實負舉證責任，民事訴訟法第二百七十七條定有明文，否則應受敗
    訴之判決，惟本件被上訴人並未主張系爭契約有任何違反公平交易法之情事，被
    上訴人（即原告）未主張有違反公平交易，而原審卻越廚代庖，任作主張，謂系
    爭契約有違反公平交易法第十九條規定云云，令上訴人深感錯愕，且原審審理過
    程亦未曾曉諭或闡明本件系爭之點有何違反公平交易法之處，使上訴人得以進行
    答辯防禦其權利，且是否違反公平交易法其乃仁智互見，可受公評之事，當透過
    公開辯論之方式加以檢驗，詎原審卻不此之圖，遽然為之，其突襲性之判決可謂
    灼然可見自是可議，亦又違武器對等原則，無任何機會讓上訴人對此進行答辯，
    如何令人心服？且本件是否違反公平交易法之規定尚有爭議，有待查明，而此部
    份是否已達到法院認定必須依職權進行實質違法之審查亦有疑義。何況關於本件
    之系爭契約雖有人向公平交易委員會提出質疑，惟公平交易會對此做出決定認本
    件並未構成違反公平交易法之規定。故據上足認原審判決其認事用法殊有違誤，
    並有違程序公平正義，顯無可維持，上訴人自難甘服，特依法聲明上訴。
  (四)按民事訴訟法採不干涉主義，凡當事人所未聲明之利益，不得歸之於當事人，故
    法院不得斟酌當事人未提出之事實或證據，此觀民事訴訟法第三百八十八條規定
    自明。又按民事訴訟法第二百七十七條規定當事人主張有利於己之事實者，就其
    有利於己之事實負舉證責任。據此可知當事人主張有利於己之事實者就其事實有
    舉證之責任，如不能舉證或其所舉證不能證明其所主張事實之存在，則不問被告
    之反證如何均應將其訴予以駁回。又最高法院五十年台上字第二○二三號判決亦
    認民事訴訟如係由原告主張權利者應先由原告負舉證之責，若原告先不能舉證以
    證實自己主張之事實真實，則被告就其抗辯事實即便不能舉證或其所舉證據尚有
    疵累，亦應駁回原告之訴，亦同其本旨。故若原告對於其主張有利於己之事實應
    負舉證責任，再者民事訴訟法除法律別有規定外，不得斟酌當事人未提出之事實
    ，此為辯論主義當然結果，若就當事人未主張之事實依職權斟酌顯有認作主張違
    法之嫌，最高法院六十年台上字第二○八五號判例參照。故如原告未予主張，則
    法院自不得認作主張逕為判決，我民事訴訟法係採當事人進行主義，乃為當然之
    理，無待贅言。
  (五)所謂違約金係當事人為確保債務之履行，約定債務人不履行債務時，由債務人支
    付金錢之謂也，此民法第二百五十條定有明文。按為確保契約之一方均能本於誠
    實信用原則及依債之本旨確實履行，得約定違背契約之一方必須支付違約金，此
    本乃契約自由，基於私法自治原則，自非法所不許，故依私法自治原則，當事人
    在未違反法令，禁止規定及公序良俗之前提下所為之契約合意，當亦為法律所保
    障。
  (六)再者，兩造所訂之供貨聯盟契約之內容是否有違背公平交易法之規定，此部份行
    政院公平交易委員會在九十年三月八日第四八七次委員會議就上訴人被檢舉向簽
    約加油站收取履約保證金乙案，決議認為上訴人沒收履約保證金之行為係基於穩
    定加盟體系交易風險之合理事由，且其收取之履約保證金額尚不致發生限制市場
    加油站競爭效果，且同時加油站對於是否成為其自願加盟站或供貨聯盟站而限制
    僅向該公司購買汽、柴油，在八十九年九、十月簽約當時仍有選擇空間，因此對
    於中油公司沒收履約保證金之行為目前尚無具體事證足認已構成濫用獨占地位，
    而違反公平交易法之規定。
  (七)被上訴人在鈞院開庭時自承在與上訴人簽訂本件供貨聯盟契約之前，曾主動與台
    塑石化公司洽商，但是因為台塑石化公司業務繁忙，業務人員不多，故無法與台
    塑石化公司簽訂契約，直到八十九年十二月份上訴人主動與被上訴人接洽聯繫之
    後，被上訴人才與上訴人簽訂契約，據此以觀，上訴人係在被上訴人要與台塑石
    化公司簽約尚不可得之情況下，在挑剩下後才與上訴人簽約，足見雙方所訂之供
    貨聯盟契約是在被上訴人自由意願下衡量利弊得失及其自身利益情況下所為之決
    定，完全是自由自主，自無原審所謂之上訴人利用市場優勢地位限制被上訴人選
    擇之自由，造成不公平競爭。
三、補充證據：除援用原審之證據方法外，另提出行政院公平交易委員會新聞資料影
    本及汽車加油站連鎖合約影本各一件為證。
乙、被上訴人方面：
一、聲明：
  (一)上訴駁回。
  (二)第二審訴訟費用由上訴人負擔。
二、陳述：除與第一審判決書記載相同者，茲予引用外，並補述略稱：
  (一)被上訴人認為上訴人是違反公平交易法，所以系爭本票無效。
  (二)兩造於八十九年九月二十三日簽訂系爭契約之前，原來是有訂立一份加油站連鎖
    合約，該份連鎖合約於八十九年六月三十日期滿，八十九年六月三十日合約期滿
    之後，上訴人仍然以該份連鎖合約約定之價格賣油給被上訴人，一直到八十九年
    九月二十三日兩造簽訂系爭供貨聯盟契約書，上訴人嗣後就依系爭供貨聯盟契約
    書約定的價格賣油給被上訴人。
  (三)被上訴人於八十九年九月二十三日與上訴人簽訂系爭契約之時，被上訴人係處於
    自由意志下訂立系爭契約。
  (四)台塑石化公司雖然已於八十九年九月十一日開始供油，被上訴人當時不與台塑石
    化公司訂約，而與上訴人公司訂約，是因為當時台塑石化公司的業務員並沒有來
    找被上訴人簽約，被上訴人公司與台塑石化公司接洽，因為台塑石化公司的業務
    員沒有那麼多人，沒有辦法來與被上訴人簽約，而且上訴人公司的業務員主動來
    找被上訴人，被上訴人才與上訴人公司簽約。
  (五)如果被上訴人不於八十九年九月二十三日與上訴人簽訂系爭契約，被上訴人可依
    上訴人所訂之其他交易條件向上訴人購買油品，上訴人另有一個「現銷的方法」
    ，即要在買油的前一天匯錢給上訴人，但所買的價格比較貴，所以此方案比較沒
    有人在採用。訂立系爭契約之前，上訴人有帶二種不同型態的契約書讓被上訴人
    選擇，一種是自願加盟契約，另一種為系爭的供貨聯盟契約書，被上訴人當時認
    為供貨聯盟契約書對被上訴人比較有利，才會選擇系爭契約。
三、補充證據：援用原審之證據方法。
    理      由
一、本件被上訴人起訴主張：兩造於八十九年九月二十三日簽訂汽車加油站供貨聯盟
    契約書（以下簡稱系爭契約），契約書第八條載明：由被上訴人簽發日期為八十
    九年十月一日，到期日亦為八十九年十月一日，金額新台幣（下同）三十萬元之
    本票乙張（以下簡稱系爭本票），作為保證金之用，被上訴人並未積欠上訴人任
    何債務（油款），詎上訴人逕向台灣台中地方法院聲請本票強制執行，為此提起
    本件訴訟，請求確認兩造間就台灣台中地方法院九十年度票字第一六四四號本票
    准許強制執行事件所載系爭本票之債務不存在等語。上訴人則辯稱：被上訴人係
    上訴人之汽車加油站供貨聯盟之加盟商，雙方於八十九年九月二十三日簽訂契約
    ，依契約第八條規定，系爭本票係為確保本契約之履行，為履約保證金，被上訴
    人未經上訴人同意逕向台塑石化公司購買油品，被上訴人因違反雙方所訂之系爭
    契約第十條之終止事由其中之第(二)款（即違反本契約第一條第三款限向上訴人批
    購油品之規定），上訴人自得依契約第十條之規定終止前揭契約並沒收履約保證
    金，上訴人乃依約以系爭本票向法院聲請強制執行。又被上訴人於原審並未主張
    系爭契約有任何違反公平交易法之情事，而原審卻越廚代庖，任作主張，謂系爭
    契約有違反公平交易法第十九條規定云云，足認原審判決認事用法殊有違誤，並
    有違程序公平正義，顯無可維持等語，資為抗辯。
二、被上訴人主張兩造於八十九年九月二十三日簽訂系爭契約，契約之有效期間自八
    十九年十月一日起至九十年九月三十日止，由被上訴人向上訴人購買油品，結為
    供貨聯盟，被上訴人同時並簽發系爭本票乙張交予上訴人，作為履約保證金之用
    ，嗣上訴人於九十年二月間，將系爭本票向台灣台中地方法院聲請本票強制執行
    等情，業據被上訴人於原審提出汽車加油站供貨聯盟契約書及台灣台中地方法院
    九十年度票字第一六四四號民事裁定影本各一件為證，且經原審調閱前開聲請本
    票強制執行卷查核屬實，復為上訴人所不爭執，被上訴人此部分之主張堪信為真
    正。
三、被上訴人復主張兩造間並無債務存在，上訴人就系爭本票向台灣台中地方法院聲
    請本票強制執行為無理由等語，惟此為上訴人所否認，上訴人辯稱：系爭本票乃
    為履約保證金，因被上訴人有違約之事實，自得依契約第十條之規定沒收等語。
    是本件之爭點在於系爭本票之性質為何？兩造間所訂立之系爭契約是否有違反公
    平交易法或民法第七十一條之情形，而構成上訴人不得沒收系爭本票之事由？又
    被上訴人有否違約而構成上訴人得以沒收系爭本票之事由？經查：
  (一)依兩造簽訂之系爭契約第八條之約定：「為確保本契約之履行，乙方（即被上訴
    人）應於簽約時，交付甲方（即上訴人）現金或本票新台幣三十萬元整，作為履
    約保證金，契約屆滿時，無息返還。」，被上訴人自承其於簽約時曾簽發系爭本
    票交予上訴人作為履約保證金之用，且上訴人就此亦不爭執，是系爭本票應即兩
    造所簽訂之系爭契約第八條所約定之履約保證金無誤。
  (二)兩造於八十九年九月二十三日簽訂系爭契約之前，原來有訂立一份加油站連鎖合
    約，該份連鎖合約於八十九年六月三十日期滿，八十九年六月三十日合約期滿之
    後，上訴人仍然以該份連鎖合約約定之價格賣油給被上訴人，一直到八十九年九
    月二十三日兩造簽訂系爭供貨聯盟契約書，上訴人嗣後就依系爭供貨聯盟契約書
    約定之價格賣油給被上訴人，如果被上訴人不於八十九年九月二十三日與上訴人
    簽訂系爭契約，被上訴人仍可依上訴人所訂之其他交易條件向上訴人購買油品，
    又兩造於八十九年九月二十三日訂約當時油品市場亦已有另家供油來源即台塑石
    化公司於同年九月十一日即開始供油等事實，為兩造所不爭執，並有上訴人提出
    之汽車加油站連鎖合約影本一件為證，又被上訴人陳稱：其曾與台塑石化公司接
    洽，因為台塑石化公司之業務員沒有那麼多人，沒有辦法來與被上訴人簽約，而
    上訴人公司之業務員主動來找被上訴人，被上訴人才與上訴人公司簽約；另上訴
    人於簽約時有帶二種不同型態的契約書讓被上訴人選擇，一種是自願加盟契約，
    另一種為系爭供貨聯盟契約書，被上訴人當時認為供貨聯盟契約書對被上訴人比
    較有利，才會選擇系爭契約等語，且被上訴人自認其於八十九年九月二十三日與
    上訴人簽訂系爭契約之時，被上訴人係處於自由意志下訂立系爭契約，依上開情
    事以觀，足認被上訴人與上訴人簽訂系爭契約當時，仍有自由選擇與上訴人或其
    他供油業者購進汽、柴油之可能，被上訴人於衡量利弊得失、其自身利益情況及
    比較上訴人與台塑石化公司業務狀況之下，而決定是否簽訂系爭契約，堪認被上
    訴人於訂約當時顯無因面臨斷油威脅，而受脅迫訂約之情形。
  (三)其次應考慮者為，依現代契約法則，私法自治下契約自由為最高指導原則，從而
    ，只要契約內容不違反法律強制或禁止之規定，均容許雙方同意而簽訂之契約內
    容。兩造間所訂立之系爭契約是否有違反法律禁止或強制規定為兩造爭執之重點
    ，被上訴人於本院審理時主張上訴人之行為有違公平交易法之禁止規範，然經查
    ，公平交易法係保障市場交易之公平競爭，對於獨占事業或其他具有市場優勢地
    位之事業，其管制並非在於剝奪應有之商業競爭行為或限制所訂立之約款，而係
    避免其藉市場優勢，濫用其地位，對市場之競爭採取不正當之限制，或過度之限
    制，致阻礙市場之機能，故判斷獨占企業是否濫用其市場優勢得以該市場機能是
    否因而受影響為之。兩造於訂立系爭契約時，已有另家供應同性質貨品之公司即
    台塑石化公司成立，並已供應油品，此為兩造所不爭執之事實，則上訴人顯非係
    屬獨家交易之情形，又當時被上訴人若未與上訴人或台塑石化公司訂約，亦可依
    上訴人所訂之其他交易條件向上訴人購買油品，而上訴人對油品市場之占有率原
    雖達九成以上，惟自台塑石化公司加入市場競爭後，其占有率已不再有絕對之優
    勢，又油品市場亦未因系爭契約之訂定而有何妨礙之情形，且本件兩造間所訂之
    系爭契約中之履約保證金為三十萬元，對被上訴人每月交易數量（據兩造陳稱每
    月交易數量約為四、五百萬元）及油品市場之交易數量而言，該筆保證金亦不致
    使市場受有不利之影響，故上訴人所為，對市場機能並未生影響，尚未達到濫用
    獨占地位之地步，且油品市場之競爭對消費者而言，亦係以市場機能決定，並非
    因其競爭而產生，與被上訴人從事交易之第三人（即一般消費者）之權益，並未
    因上訴人為與另油品經銷商競爭之結果，造成市場自由機能之減損，或有妨礙公
    平競爭之虞，準此，上訴人對於系爭契約收取三十萬元履約保證金，難認有涉及
    濫用獨占地位，過度限制市場競爭之情事，此應屬避免加油站任意變更交易對象
    ，穩定加盟體系與減低交易風險，所採取之預取措施。故而兩造間所訂立系爭契
    約之內容，參以一般商業行為時所訂立之約款，難認系爭契約有違反公平交易法
    第十九條第六款之情事，系爭契約自無違反法律強制或禁止規定之情形，被上訴
    人主張系爭契約違反公平交易法而無效等語，尚難予採信。
  (四)依兩造所簽訂系爭契約第一條第三款約定：「乙方（即被上訴人）同意前開加油
    站所供售之汽、柴油限向甲方（即上訴人）批購。」，又被上訴人如有違反系爭
    契約第一條第三款之約定，依系爭契約第十條第(二)款之約定，上訴人得終止系爭
    契約，請求損害賠償，並得沒收履約保證金。查，被上訴人於八十九年九月二十
    三日與上訴人簽訂契約後，非僅向上訴人公司購買油品，自八十九年十二月底起
    有另外向其他石油供應商即台塑石化公司購買油品，另台塑石化公司於八十九年
    九月十一日即開始對外供油等事實，為兩造所不爭執，故上訴人抗辯被上訴人於
    與上訴人簽訂契約後，已非僅向上訴人購買油品，而係另向其他石油供應商購買
    油品等情，自堪信為實在。又上訴人已於八十九年十二月二十六日通知被上訴人
    自該日起終止系爭契約，有上訴人於原審提出之八十九年十二月二十六日函影本
    一件附卷為憑，並為被上訴人所不爭執，是上訴人主張系爭契約所約定之履約保
    證金在性質上屬於懲罰性違約金，依照兩造所簽訂系爭契約第十條第(二)款之約定
    ，沒收被上訴人所繳交之履約保證金，應屬穩定交易風險之契約權利正當行使，
    尚難認為有過度濫用權利之情事，應未至違反公平交易法之規定。
四、綜上所述，上訴人依兩造所訂立有效之系爭契約第十條第(二)款約定，以被上訴人
    違約而沒入系爭履約保證本票，應係本於契約之行為，且被上訴人並未舉證證明
    其已清償系爭本票債務或有其他消滅系爭本票債務之情事，從而，被上訴人請求
    確認兩造間就系爭本票之債務不存在，自屬無理由，應予駁回，原審判決確認兩
    造間就系爭本票之債務不存在，尚有未洽，上訴意旨指摘原判決不當請求廢棄改
    判，為有理由，爰廢棄改判如主文所示。
五、據上論結，本件上訴為有理由，依民事訴訟法第四百三十六條之一第三項、第四
    百五十條、第七十八條，判決如主文。
中      華      民      國    九十      年      十      月      四      日
                                  臺灣彰化地方法院民事第一庭
~B審判長法  官  李  端  季
~B      法  官  蕭  文  學
~B      法  官  胡  文  傑
右為正本係照原本作成
不得上訴。
~B法院書記官  梁高賓
中      華      民      國    九十      年      十      月      四      日


司法院資訊處製作；財團法人民間司法改革基金會備份。
